【裁判字號】    97,重上更(一),103
【裁判日期】    980512
【裁判案由】    損害賠償
【裁判全文】
臺灣高等法院民事判決             97年度重上更(一)字第103號
上  訴  人  乙○○
訴訟代理人  江肇欽律師
被上訴人    甲○○
訴訟代理人  王聰明律師
上列當事人間損害賠償事件，上訴人對於中華民國95年12月29日
臺灣台北地方法院94年度重訴字第921號第一審判決提起上訴，
經最高法院第一次發回更審，本院於98年4月28日言詞辯論終結
，判決如下：
    主  文
上訴駁回。
第二審及發回前第三審訴訟費用，由上訴人負擔。
   事實及理由
一、上訴人提起本件上訴時，原係請求被上訴人再給付新台幣（
    下同）32,284,830元及法定遲延利息（ 判決確定部分除外，
    見本院卷(一)第10頁），嗣於審理中變更請求被上訴人再給付
    30 ,784,830 元及法定遲延利息（見本院卷第186頁）， 嗣
    再變更請求被上訴人再給付25,784,830元及法定遲延利息（
    見本院卷(二)第22頁），核屬減縮應受判決事項之聲明，依民
    事訴訟法第446條第1項但書、 第255條第1項但書第3款之規
    定，應予准許。
二、上訴人起訴主張：上訴人獨資經營之金福山銀樓於民國（下
    同）88年1月12日凌晨4時許，為訴外人陳清課夥同不詳姓名
    者共同以強盜方式取走上訴人之金飾等財物，被上訴人係陳
    清課之弟媳，明知陳清課所交付如原判決（下同）附表一（
    除編號56號外）及附表二所示財物，均為犯罪而來之贓物，
    仍將其中如附表一編號 1至26所示之贓物置放於被上訴人住
    處，其餘如附表一編號27至67及附表二所示之贓物，置放於
    被上訴人在第一信用合作社內湖分社所租用之保管箱內，嗣
    為警分別查獲，並扣得如附表一及附表二所示之物。而被上
    訴人所涉收受贓物罪嫌，業據刑事法院判處有期徒刑2年2月
    確定。上訴人因被上訴人故意侵害其之權利，致生損害共41
    ,046,440 元，扣除警方第一次發還之贓物計 10,261,610元
    及第二次發還之贓物計500萬元外， 上訴人尚受有至今尚未
    追回之金飾財物（下稱系爭贓物）損失25,784,830元等情，
    爰依民法第184條第1項前段、第179條之規定， 求為命：被
    上訴人應給付上訴人25,784,830元及法定遲延利息之判決。
    （ 上訴人於第一審請求財物損失4900萬元及營業損失900萬
    元，經第一審駁回上訴人之訴， 上訴人僅就其中之3,500萬
    元本息聲明不服。 本院前審判命被上訴人給付營業損失225
    萬元本息，而駁回上訴人其餘上訴，被上訴人逾期提出上訴
    ，經本院前審裁定駁回，該部分已告確定，上訴人對其敗訴
    部分則就32,284,830元本息範圍提起第三審上訴，經第三審
    判決廢棄本院前審判決關於駁回上訴人請求給付32,284,830
    元本息部分，上訴人於本院審理中減縮其上訴請求為財物損
    失25,784,830元本息，故本院審理範圍僅限於上訴人請求給
    付財物損失25,784,830元本息部分。）並上訴聲明：(一)原判
    決除確定部分外，關於駁回上訴人後開第二項之訴及該部分
    假執行之聲請均廢棄。(二)被上訴人應再給付上訴人25,784,8
    30元及自90年10月23日起至清償之日止按年息5%計算之利息
    。(三)上訴人願以現金或等值之合作金庫銀行可轉讓定存單供
    擔保，請准宣告假執行。
三、被上訴人則以：被上訴人所犯罪名為收受贓物罪，被上訴人
    未收受者，即與上訴人所受金飾財物損害無關。又88年4月1
    3日為警查獲之金飾，除於屋內隔熱手套、 垃圾桶中發現之
    戒指一及手錶一支外，其餘金飾均是自被上訴人住處門口的
    鞋櫃或花台下搜出，上訴人已全數領回，自無損害可言。其
    餘遭扣案之物品，全為被上訴人所有。又此強盜案發時，警
    方整理上訴人被害物品明細計31項， 經詢價僅值4,569萬元
    ，推斷陳清課應僅朋分2,280萬元， 扣除上訴人事後已領回
    之數，上訴人應無損失等語，資為抗辯。並答辯聲明：(一)上
    訴駁回。(二)如受不利判決，願供擔保請准宣告免假執行之判
    決。
四、上訴人主張訴外人陳清課夥同不詳姓名者於88年 1月12日凌
    晨4 時許共同以強盜方式取走上訴人經營之金福山銀樓之金
    飾等財物，訴外人陳清課因強盜上訴人之財物，經本院刑事
    庭以92年重上更(三)字第188號判處有期徒刑14年確定。 被上
    訴人因收受陳清課上開強盜案之財物而觸犯贓物罪，經本院
    刑事庭以94年度上訴字第2216號判決判處被上訴人有期徒刑
    2年2月確定。前揭本院94年度上訴字第2216號刑事判決之附
    表一（除編號56外）及附表二所示財物，均已發還上訴人之
    事實，業據提出各該刑事判決為證，且為被上訴人所不爭執
    ，堪信為真正。上訴人又主張上訴人因被上訴人故意侵害其
    之權利，致生損害共41,046,440元，扣除警方第一次發還之
    贓物計10,261,610元及第二次發還之贓物計500萬元外， 上
    訴人尚受有迄未追回之系爭贓物損失25,784,830元，依民法
    第184條第1項前段、 第179條之規定被上訴人應如數給付等
    語，惟為被上訴人所否認，並以上述情詞置辯。是以本件兩
    造爭執之要點在於：除上開已發還上訴人之財物外，被上訴
    人是否尚有收受陳清課強盜上訴人之系爭贓物？若有，其價
    值為何？上訴人請求被上訴人賠償25,784,830元有無理由？
    茲析述如下。
五、關於除上開已發還上訴人之財物外，被上訴人是否尚有收受
    陳清課強盜上訴人之系爭贓物？若有，其價值為何？
  (一)上訴人主張依陳清課分別於89年5月2日警訊時、本院91年度
    重訴字第53號92年4月1日言詞辯論時，及本院96年6月1日所
    述，尚未查獲之金飾財物總價值達4900萬元，亦為被上訴人
    收受，且仍在被上訴人占有云云。惟為被上訴人所否認。
  (二)按民事訴訟法第277條前段規定， 當事人主張有利於己之事
    實者，就其事實有舉證之責任。是以侵權行為為原因，請求
    回復原狀或賠償損害者，應就其權利被侵害之事實負立證之
    責。本件被上訴人既否認收受尚未查獲之系爭贓物，上訴人
    就其主張尚未查獲之系爭贓物確為被上訴人收受之有利事實
    ，自應負舉證之責。
  (三)經查， 警方因陳清課強盜案自88年4月13日搜索被上訴人之
    住處內外，逮捕陳清課及被上訴人，並數次搜索被上訴人之
    住處內外，以及三個保管箱，搜出之物品大部分係在被上訴
    人住宅門口鞋櫃、花台下找到，只是用報紙包住，屋內之垃
    圾桶、隔熱手套只查獲一、二件贓物，金飾部分都尚留有上
    訴人之金福山銀樓之粉紅色吊飾（ 見原審卷140-147頁－被
    上訴人於原審95年 9月19日辯論意旨狀附之被證二陳清課被
    查獲時之照片，其腳前方用報紙及其中之金飾即是在被上訴
    人宅門口樓梯間之鞋櫃、花台下搜出之物），陳清課於其強
    盜刑案中，承認上開物品是其攜回藏放，其中繫有「上訴人
    之金福山銀樓專用之粉紅色標籤」之金飾，上訴人指認係其
    所有，業已由上訴人於88年4月23日領回， 有上訴人向台北
    市政府警察局刑事警察大隊領回贓物時所簽收之「贓物認領
    保管單」2紙可稽（見原審卷(二)第148、149頁被證三， 下稱
    第一次領回，即原審判決附表一編號1至18）， 其餘未繫有
    「金福山銀樓專用之粉紅色標籤」之扣押物，經台灣台北地
    方法院90年度訴字第13號刑事案件審理程序（ 90年12月4日
    、90年12月26日）逐一勘驗，並提示與兩造辨識後，除附表
    一編號56非屬上訴人所有外，其餘均經刑事判決認定屬被上
    訴人收受之贓物（即原審判決附表一編號19至22、24至35、
    37 至55、57至67，以及附表二編號1、2等項目）， 由上訴
    人於被上訴人刑事判決確定後向台灣台北地方法院贓物庫領
    回（下稱第二次領回），有上訴人辦理領取時之簽收証明可
    稽（見本院卷(二)第7至9頁，更上証八號）。此外，迄今均未
    再發現任何上訴人被強盜之物品，故究竟「被上訴人是否尚
    有收受其餘之物？」，並無任何物證可資證明，此部分應由
    上訴人負舉證責任。
  (四)上訴人固舉陳清課分別於89年5月2日警訊時、原法院91年度
    重訴字第53號刑事庭92年4月1日審理、本院96年6月1日審理
    及95年10月31日致上訴人之信所陳：渠將贓物全部交由被上
    訴人整理分類，該尚未查獲之金飾財物，應在被上訴人處云
    云為證（見原審卷(二)第216至220頁、253頁、 本院前審卷(二)
    第1至4頁）。惟查， 陳清課於88年4月13日被逮捕當日供稱
    ：「（問：警方今日…在鞋櫃前黑色小背包內查獲金飾是誰
    藏放在鞋櫃前？）是我藏放的，我的同居人甲○○（即被上
    訴人，下同）不知道。（問：鞋櫃上方花籃藏放兩只滿天星
    對錶是何人藏放？）是我藏放的。」等語，有偵訊筆錄可稽
    （見原審卷(二)第138頁）， 嗣陳清課於89年5月2日警方借訊
    筆錄之陳述，改稱：「 贓物是我和甲○○於88年4月12日向
    顏柏森拿回來預備轉售，有那些東西我不清楚…，這些東西
    在何處我不知道，有可能放在甲○○那裡…，甲○○曾告訴
    我住處內有密室，我想東西應該放在甲○○的密室內…。」
    等語（見原審卷(二)第220、219頁），已與其被捕當日之陳述
    不符，且經警方當日至被上訴人住處搜索，並未發現密室或
    任何贓物，亦經證人即製作89年5月2日警方借訊筆錄之市刑
    大偵一隊警員陳勝義，於被上訴人與張家禎刑事案件一審91
    年1月25日證述在案（見本院卷(一)第48至55頁）， 而陳清課
    原係甲○○之同居人，對於甲○○住處有無密室焉有不知之
    理？如甲○○之住處確有密室，又豈有將贓物置於鞋櫃及花
    籃等易被查獲處之理？再參以陳清課於89年5月2日警方借訊
    前之88年7月1日自訴被上訴人侵占其財產（ 見一審卷(二)161
    、162頁原法院88年度自字第639號刑事判決），復於本院96
    年6月1日審理中亦再度稱：甲○○確實有有侵占我的財產等
    語（見本院前審卷(二)第3頁反面）， 可知陳清課於系爭強盜
    案之後與被上訴人因財產問題交惡，則陳清課事後改稱所搶
    來的珠寶手飾全部交與被上訴人收藏保管等語，自有可能係
    因與被上訴人交惡而挾怨誣陷，自無從憑此陳清課嗣後所述
    或書寫之私人書信即認被上訴人有收受尚未查獲之系爭贓物
    。
  (五)次查，未繫有「金福山銀樓專用之粉紅色標籤」之扣押物中
    ，尚包括刻有被上訴人之兒子「陳威廷」名字之金戒指，及
    刑事二審經銀樓公會鑑定證明刻有「金富美」字樣之金塊（
    見原審卷(二)154頁8列末欄），顯見被上訴人將陳清課交付之
    贓物與其自己所有之金飾放在一起，並未另外置放，而自88
    年4 月13日警方搜索被上訴人之住處內外以及三個保管箱，
    所搜出之物品業經上訴人領回（即第一次領回及第二次領回
    之物），此外，迄今均未再發現任何上訴人被強盜之物品，
    實無從認被上訴人尚有收受系爭未被查獲之贓物。且觀之上
    訴人第二次領回之物，係放在被上訴人甲○○租用之台北市
    第一信用合作社第25601號保管箱，如果尚有所謂「 被上訴
    人尚有收受其餘之物」，則不致於未放在保管箱。況陳清課
    係與他人共犯對上訴人之強盜案，有本院92年度重上更(三)字
    第188號確定判決可資佐證，依常情而言， 所強盜得來之財
    物應會朋分，並無均歸陳清課占有之理，且共犯間為免只有
    其一人賠償，即應供出另一行為人即共犯，但陳清課在民刑
    案件中，始終未供出共犯之名，且上訴人經營之金福山銀樓
    強盜案，係發生於88年1月12日，而陳清課被查獲，是88年4
    月13日，相隔已三個月，其強盜所得之贓物是否全部都未出
    售或未分贓，均有可疑，是陳清課供稱尚未查獲之金飾財物
    應在被上訴人處云云，是否可信，顯非無疑。且陳清課上開
    供述僅係渠個人主觀上臆測之詞，甚至陳清課為避免被追查
    贓物及推卸責任，亦有可能謊稱尚未查獲之金飾財物應在被
    上訴人處，故不能憑陳清課上開供述或郵寄給上訴人之私人
    信函，即遽認上訴人所指該等尚未查獲之金飾財物等，係被
    上訴人收受占有。
  (六)再查，上訴人主張其被強盜之物品多達54,133,679元（見本
    院91年度重訴字第53號被上訴人請求陳清課侵權行為損害賠
    償案件卷(一)第176頁），雖提出進貨證明、被搶劫明細（ 見
    原審卷(二)第156頁）為證， 惟被上訴人否認該進貨證明、被
    搶劫明細等私文書之真正，依法自應由上訴人舉證以實其說
    。查上訴人於本院前審96年6月1日主張：被上訴人尚有領回
    之贓物之三至四倍之物品，並依此推算主張共被盜40,146,4
    40元之物品，前後主張之金額不符，已難採信。且查：上訴
    人被強盜之物品，是金飾或珠寶，其成色、等級、作工等，
    均影響價值之判斷，陳清課於上開前審96年6月1日準備程序
    中，亦只是陳述：其對贓物是外行，並不知其價值，且對法
    院所提示之明細表，亦僅「…大概意思翻一下…」等語（見
    本院94年度重上字第111號卷(二)第4頁），如何能確實估算價
    值，顯尚有疑義。 再參以上訴人於原法院90年度訴字第313
    號刑事庭審理中93年12月27日準備程序中，自承：「…我們
    進貨並沒有留下資料，我是獨資營業，我自己就是老闆，所
    以沒有作帳…」等語（見本院前審卷第77頁，被上證一93年
    12月27日準備程序筆錄），則上訴人既未立帳冊，且無發票
    以供查核其銷售金額，縱認進貨證明為真正（僅係假設），
    亦僅能證明其進貨之金額，無從證明於系爭強盜案發生時，
    尚未售出之貨品還有多少，自難憑此即認被上訴人有收受尚
    未被查獲之系爭贓物。
  (七)上訴人又主張被上訴人除為警察查獲之一信內湖分社E25601
    號保管箱外，尚可能向其他銀行租用保管箱或別有貯放贓物
    之地點，被上訴人與陳清課二人間關係又極為親密，報章雜
    誌也曾報導被上訴人疑為陳清課銷贓及黑吃黑等情事，該等
    尚未查獲之金飾財物，應仍為被上訴人所藏匿云云，惟上訴
    人並未就被上訴人之其他銀行保管箱或貯放贓物地點，舉證
    以實其說，而上訴人所舉報章雜誌之報導內容，則均使用「
    據傳」、「疑因」或「黑道盛傳」等用語（ 見原審卷第221
    至224頁），所報導內容無非僅係未經證實之傳聞， 亦不能
    採為認定被上訴人自陳清課所收受之贓物包含上訴人所指尚
    未查獲之系爭贓物之依據。因此，上訴人主張金福山銀樓遭
    陳清課所強盜，目前仍未查獲之金飾財物，被上訴人亦一併
    收受，且尚為被上訴人隱匿之中之事實，自難信為真實。
  (八)按因故意或過失，不法侵害他人之權利者，負損害賠償責任
    。民法第184條第1項前段固定有明文。惟依民事訴訟法第27
    7條規定，當事人主張有利於己之事實者， 就其事實有舉證
    之責任。因此，以侵權行為為原因，請求回復原狀或賠償損
    害者，應就其權利被侵害之事實負立證之責，有最高法院19
    年上字第38號判例意旨足資參照。經查，上訴人主張被上訴
    人涉犯贓物罪嫌，經有罪判決確定，係故意損害其權利，使
    其難於追回原物，致生損害云云，然被上訴人所涉刑事贓物
    案件之扣案財物，經上訴人指認為其所有者，即前述本院94
    年度上訴字第2216號刑事判決附表一（除編號56外）及附表
    二所示財物，已全數發還上訴人，由上訴人領回之事實，既
    為兩造所不爭執，則基於侵權行為之賠償損害，係以填補被
    害人所受實際損害為目的，若無實際損害，即無賠償可言之
    法理，此部分原告遭強盜之財物，上訴人既已回復其占有，
    即不生所謂原物返還不能或難於回復之損害，故上開上訴人
    已回復其占有之財物，自不能認係被上訴人實施收受贓物犯
    行所致上訴人之損害。上訴人又主張陳清課自上訴人所經營
    之金福山銀樓強盜而來之財物，除上開經扣押並已發還上訴
    人者外，尚有部分未查獲之金飾財物，總價值達4900萬元，
    亦遭被上訴人基於收受贓物之犯意予以收受，並仍在被上訴
    人占有中等情，為被上訴人所否認，揆諸前揭舉證責任分配
    原則，就此部分被上訴人侵權行為事實之真正，自應由上訴
    人負舉證之責。然本件除陳清課前後所述不一之供述外，別
    無其他證據足以證明尚未查獲之贓物係由被上訴人收受占有
    ，尚難以已查獲發還之贓物藏放地點不一，即遽認尚未查獲
    之贓物同為被上訴人收受占有。是上訴人此之主張，始終不
    能舉證以實其說，尚非可採。另上訴人對於被上訴人無法律
    上原因而受有何利益之事實，復未舉證證明之，從而，上訴
    人依據民法第179條規定起訴請求，亦為無理由，應予駁回
    。
六、綜上所述， 本件贓物案件中上訴人88年4月23日第一次領回
    部分，並未經鑑定其重量、成色等，亦無確切之證據可資證
    明其真實之價值，雖上訴人第一次領回後，臺北市政府警察
    局刑事警察大隊曾於88年 5月14日函請臺北市金銀珠寶商業
    同業公會鑑定贓物珠寶、鑽戒等一批（見本院卷(二)第10頁）
    ，惟觀之該公會函覆之鑑定紀錄表內容，僅有該批贓物之品
    名、數量、成色、重量之記載，並無其價值之記載，此有該
    公會88年5月20日北市銀商圓字第091號函在偵查卷中可稽
    （見原法院88年度偵字第9003號偵查卷(二)第284至304頁，鑑
    定物品中尚包括上訴人提出之被搶劫物品明細表中所未列載
    之懷錶、打火機、蔣經國金幣、觀世音金幣等物品），自無
    從作為上訴人第一、二次領回部分真實價值之依據，且陳清
    課亦稱並未逐一點數贓物，則其所稱被上訴人尚有領回之贓
    物之三至四倍之物品，並依此推算主張被盜共41,046,440元
    之物品，顯屬未能證明。而經數次搜索調查，既未查獲被上
    訴人甲○○尚持有其他之贓物，即應作對被上訴人有利之認
    定。則上訴人既不能證明金福山銀樓遭陳清課強盜，目前仍
    未查獲之金飾財物，亦為被上訴人一併收受，且現尚為被上
    訴人藏匿中之事實為真，則上訴人依據民法第184條第1項前
    段、第179條規定，請求被上訴人賠償其損害25,784,830元
    及自90年10月23日起至清償之日止按年息5%計算之利息，即
    無理由，自不應准許。其假執行之聲請失所附麗，應併予駁
    回。原審就此部分為上訴人敗訴之判決，並駁回其假執行之
    聲請，經核於法並無不合，上訴意旨求予廢棄改判，為無理
    由，應駁回其上訴。
七、本件事證已臻明確，兩造其餘主張與舉證，經審酌核與判決
    結果不生影響，爰不逐一論述，併此敘明。
八、據上論結，本件上訴為無理由，爰判決如主文。
中    華    民    國    98    年    5     月    12    日
                    民事第十庭
                        審判長法  官  黃豐澤
                              法  官  林麗玲
                              法  官  蕭艿菁
正本係照原本作成。
如不服本判決，應於收受送達後20日內向本院提出上訴書狀，其
未表明上訴理由者，應於提出上訴後20日內向本院補提理由書狀
（均須按他造當事人之人數附繕本）上訴時應提出委任律師或具
有律師資格之人之委任狀；委任有律師資格者，另應附具律師資
格證書及釋明委任人與受任人有民事訴訟法第466條之1第1項但
書或第2項（詳附註）所定關係之釋明文書影本。
中    華    民    國    98    年    5     月    12    日
                              書記官  王秀雲
附註：
民事訴訟法第466條之1（第1項、第2項）：
對於第二審判決上訴，上訴人應委任律師為訴訟代理人。但上訴
人或其他法定代理人具有律師資格者，不在此限。
上訴人之配偶、三親等內之血親、二親等內之姻親，或上訴人為
法人、中央或地方機關時，其所屬專任人員具有律師資格並經法
院認為適當者，亦得為第三審訴訟代理人。


司法院資訊處製作；財團法人民間司法改革基金會備份。
